【裁判字號】    97,簡上,150
【裁判日期】    980324
【裁判案由】    給付票款
【裁判全文】
臺灣彰化地方法院民事判決  97年度簡上字第150號
上  訴  人  達陽開發有限公司
法定代理人  丙○○
訴訟代理人  丁○○
被上訴人    甲○○
訴訟代理人  乙○○
上列當事人間請求給付票款事件，上訴人對於中華民國97年10月
21日本院員林簡易庭第一審判決（97年度員簡字第 247號）提起
上訴，本院於98年03月10日言詞辯論終結，判決如下：
    主      文
原判決廢棄。
被上訴人在第一審之訴駁回。
第一、二審訴訟費用新台幣伍仟貳佰伍拾元由被上訴人負擔。
    事實及理由
一、被上訴人主張：
    被上訴人主張其持有上訴人所簽發如附表所示之支票（下稱
    系爭支票），詎屆期被上訴人持票向付款人為付款之提示，
    竟遭退票，為此依法起訴，聲明求為判決上訴人應給付新台
    幣（下同）200,00 0元及自附表所示提示日起至清償日止，
    按年息百分之六計算之利息之事實，業據其提出支票及退票
    理由單為證。並於本院補充陳述：
  (一)上訴人簽發系爭支票後，係經訴外人王怡靜持系爭支票向被
    上訴人調借現金，惟系爭支票經被上訴人提示非但無法兌現
    ，且被警方通知上訴人主張系爭支票被竊，致被上訴人因而
    遭警方通知製作筆錄交代來源，警方並將訴外人王怡靜移送
    臺灣彰化地方法院檢察署偵辦竊盜案件，嗣經該署偵查結果
    ，就訴外人王怡靜為不起訴處分在案，顯然為上訴人誣告，
    且在檢方偵辦期間，上訴人竟以不實之理由向鈞院申請公示
    催告，其間被上訴人因提示系爭支票，亦經警方傳訊，亦不
    知上訴人以不實之理由為催告之聲請，惟上訴人聲請公示催
    告，雖經期滿除權判決確定，但上訴人自始聲請之理由，既
    有可議，被上訴人據而向鈞院請求給付票款，仍有理由，尚
    難因除權判決確定而認程序之違法。
  (二)支票與貨幣是一樣的具有流通性，系爭支票是由訴外人聯宇
    開發有限公司（負責人何桂楨）背書，由該公司的股東王怡
    靜交付給被上訴人，乃聯宇開發有限公司向被上訴人借款，
    茲有匯款證明可證。又訴外人王怡靜並無偷竊票據之情事，
    上訴人不應該向法院聲請公示催告、除權判決，所以系爭支
    票仍有票據效力，被上訴人可以行使票據權利。
二、上訴人則以：
  (一)本件系爭支票為上訴人聲請臺灣彰化地方法院以97年度司催
    字第 178號之裁定准許公示催告且經期滿在案，又前揭之公
    示催告期滿後，並經上訴人聲請臺灣彰化地方法院以97年度
    除字第 294號為除權判決在案，前揭公示催告期間，被上訴
    人均未申報權利，亦於除權判決後始提起給付票款之訴，顯
    與程序不合。
  (二)次按公示催告，對於不申報權利人，生失權之效果，民事訴
    訟法第539條第2項定有明文。查本件系爭支票既經上訴人聲
    請法院為公示催告期滿並經除權判決確定，被上訴人執有系
    爭支票業經法院判決失權，其自無再依該票據請求給付票款
    之餘地。原判決未查，竟複以後判決上訴人應給付該項票款
    ，顯已造成法院先後判決矛盾至深。是依相關民事訴訟規定
    本件原判決應屬無效，再者，被上訴人於除權判決確定後，
    被上訴人縱有民事訴訟法第 551條第1項第6款情形，亦僅得
    以撤銷除權判決之訴請求，非以給付票款之法律關係為起訴
    基礎，是原審似有違背程序之違法判決。
  (三)被上訴人與上訴人素不相識，其執有系爭支票隔多時，始主
    張其權利殊有疑義，究其如何取得或與前手係何關係，應有
    詳究必要，又再退一步言，被上訴人縱使主張該票合法取得
    ，則兩造既素不相識，自非由上訴人之手取得，而本件系爭
    支票既已除權判決，被上訴人自應依法向其前手追索，其逕
    向上訴人請求，顯有未恰。
三、原審對於被上訴人之請求，判決被上訴人全部勝訴，並依職
    權宣告假執行，上訴人不服提起上訴，並聲明：(1)請求廢棄
    原判決。(2)第一、二審訴訟費用由被上訴人負擔。被上訴人
    則聲明：(1)請求駁回上訴。(2)第二審訴訟費用由上訴人負擔
    。
四、兩造不爭執之事項：
  (一)系爭支票為上訴人所簽發。
  (二)上訴人於97年03月27日，以系爭支票於97年03月08日被竊為
    由，向本院聲請公示催告，經本院於97年03月28日以97年度
    司催字第178號民事裁定准予公示催告。
  (三)上訴人於公示催告期間屆滿【註：97年07月08日為公示催告
    期間屆滿之日】前之97年06月26日向本院聲請除權判決，嗣
    經本院於97年07月09日以97年度除字 294號民事判決宣告系
    爭支票無效確定。
  (四)被上訴人於97年03月31日提示付款，遭銀行以系爭支票業已
    掛失止付為由拒絕付款而退票。
  (五)被上訴人迄97年09月19日始就上開公示催告事件向本院申報
    權利。
  (六)訴外人王怡靜被訴竊盜部分，經臺灣彰化地方法院檢察署97
    年度偵字第9178號偵查結果為不起訴處分。
五、兩造爭執之事項：
    被上訴人係依票據之法律關係請求上訴人給付系爭票款，上
    訴人抗辯系爭支票業經除權判決宣告無效確定，則被上訴人
    可否行使系爭支票之票據權利？
六、得心證之理由：
  (一)按公示催告之目的，在使不特定之相對人申報權利，受催告
    之相對人必須在公示催告所定期間內，向法院為權利之申報
    ，如逾期不申報權利，縱為真正權利人，亦應受失權之不利
    益，至受催告之相對人是否知悉公示催告之事由，在所不問
    。又判決經宣示後，為該判決之法院受其羈束，故除當事人
    對於判決提起再審之訴，或對於除權判決等提起撤銷之訴時
    ，為該判決之法院得撤銷或變更外，判決縱有不當或違法情
    事，為該判決之法院，亦無自行變更之餘地。最高法院22年
    度抗字第2262號判例揭示甚明，是除權判決發生羈束力後，
    由其形式上之確定力，並具有實質上之確定力，即除權判決
    足生失權之效果，受催告不特定之相對人，縱為真正權利人
    ，既經除權判決宣告失權，嗣後不得主張其權利，除提起撤
    銷除權判決之訴外，亦不得在他訴訟對於該權利負義務之人
    為權利之主張。
  (二)經查：本件被上訴人固持有上訴人所簽發如附表所示之系爭
    支票，惟系爭支票業經上訴人聲請本院准為宣告票據無效之
    公示催告程序，並經本院於97年07月09日以97年度除字第29
    4 號判決宣告該票據無效確定等事實，有本院依職權調取之
    本院97年度司催字第 178號公示催告事件及本院97年度除字
    294 號除權判決事件等卷宗可稽，且為兩造所不爭執，又被
    上訴人就系爭支票係於97年03月31日提示付款，惟因系爭支
    票業經掛失止付而遭退票，此有該支票退票理由單影本在卷
    足稽，則衡諸常情，被上訴人於系爭支票退票時即得查悉系
    爭支票已為本院於97年03月28日裁定准為公示催告之情事，
    ，然被上訴人竟未於公示催告期間內依法向本院申報權利，
    甚且遲至上訴人聲請本院為除權判決後之97年09月19日，始
    向本院申報權利，此外，被上訴人並無提起撤銷除權判決之
    訴，復為被上訴人於本院98年03月10日言詞辯論期日自陳之
    事實，揆諸首揭說明及最高法院判例意旨，系爭支票既經法
    院依宣告票據無效之公示催告及除權判決程序宣告為無效，
    被上訴人縱為真正權利人，亦應受失權之不利益，嗣後不得
    主張其票據權利，是上訴人之前開抗辯，足堪採信，從而，
    被上訴人仍依票據之法律關係，訴請上訴人給付系爭票款及
    法定利息，即屬無理由，不應准許。原審未查，認系爭支票
    既為上訴人所簽發，上訴人自應負支票發票人責任，而為上
    訴人敗訴之判決，並依職權宣告假執行，自有未洽，上訴意
    旨指摘原判決不當，求予廢棄改判，為有理由，爰由本院廢
    棄原判決改判如主文第二項所示。
七、本件事證已臻明確，兩造其餘攻擊防禦方法，核與判決結論
    無涉，爰不逐一論敘，附此說明。
八、據上論結，本件上訴為有理由，依民事訴訟法第436條之1第
    3項、第450條、第78條，判決如主文。
中    華    民    國    98    年    3     月    24    日
                  民事第一庭審判長法  官  羅培昌
                                  法  官  黃倩玲
                                  法  官  邱月嬌
以上正本係照原本作成。
本判決不得上訴。
中    華    民    國    98    年    3     月    24    日
                                  書記官  呂雅惠
 附  表：
┌────┬───────┬────┬────────┬────┐
│發票日  │面額（新台幣）│ 提示日 │    付款人      │支票號碼│
├────┼───────┼────┼────────┼────┤
│        │              │        │合作金庫商業銀行│0000000 │
│97.03.31│  200,000元   │97.03.31│彰中分行        │        │
└────┴───────┴────┴────────┴────┘


司法院資訊處製作；財團法人民間司法改革基金會備份。
